【裁判字號】    98,選訴,5
【裁判日期】    990513
【裁判案由】    賄選
【裁判全文】
臺灣屏東地方法院刑事判決               98年度選訴字第5號
公  訴  人  臺灣屏東地方法院檢察署檢察官
被      告  乙○○
選任辯護人  林榮和律師
上列被告因違反公職人員選舉罷免法案件，經檢察官提起公訴（
98年度選偵字第93號、第95號）本院判決如下：
    主  文
乙○○犯公職人員選舉罷免法第九十九條第一項之交付賄賂罪，
處有期徒刑年陸月，褫奪公權貳年。
    事  實
一、乙○○係第16屆屏東縣三地門鄉鄉長候選人許阿桃之助選員
    ，為使候選人許阿桃能順利當選，竟基於對有投票權人交付
    賄賂，約定投票權為一定行使之集合犯意，而為下列犯行：
    (一)於民國98年11月26日18時許，在屏東縣內埔鄉龍泉營區大
    社村安置中心內，以每票新臺幣（下同）1 千元之代價，交
    付賄賂予屏東縣三地門鄉有投票權之戊○○○○○收受，並
    約定於98年12月5 日鄉長選舉日投票支持鄉長候選人許阿桃
    ，而為投票權一定行使；(二)又於98年12月3 日20時許，在上
    開龍泉營區大社村安置中心內，以1 千元之代價，交付賄賂
    予屏東縣三地門鄉有投票權之己○○○○○收受，並約定於
    98年12月5 日鄉長選舉日投票支持鄉長候選人許阿桃，而為
    投票權一定之行使。而戊○○○○○、己○○○○○等人亦
    均明知乙○○交付之款項係賄選之對價，仍分別予以收受（
    戊○○○○○、己○○○○○投票受賄部分均另為緩起訴處
    分）。嗣於98年12月4 日17時許，經屏東地方法院檢察署檢
    察官指揮屏東縣政府警察局、法務部調查局屏東縣調查站派
    員經乙○○同意而執行搜索，當場在乙○○住處及其所使用
    之車牌號碼P7-1015 號自用小客車上查扣競選口號歌曲印刷
    紙、村幹部座談會紙、阿桃競選固票責任區紙、村說明會人
    員配置表、說明會工作表、聘書各1 紙及助選員紅背帶、許
    阿桃助選背心2 件、競選旗幟1 面等物品，並查知上情。
二、案經臺灣屏東地方法院檢察署檢察官指揮屏東縣政府警察局
    、法務部調查局屏東縣調查站調查後，由屏東縣政府警察局
    移送臺灣屏東地方法院檢察署檢察官偵查起訴。
    理  由
壹、證據能力部分
一、按被告以外之人，於審判外之言詞或書面陳述，除法律有規
    定者外，不得作為證據；被告以外之人（包括證人、鑑定人
    、告訴人、被害人及共同被告等）於檢察事務官、司法警察
    官或司法警察調查中所為之陳述，與審判中不符時，其先前
    之陳述具有較可信之特別情況，且為證明犯罪事實存否所必
    要者，得為證據，刑事訴訟法第159 條第1 項、第159 條之
    2 分別定有明文。是被告以外之人於司法警察（官）調查中
    所為之陳述，依刑事訴訟法第159 條第1 項規定，係屬傳聞
    證據，原則上無證據能力，惟如該陳述與審判中不符時，其
    先前之陳述具有較可信之特別情況，且為證明犯罪事實存否
    所必要者，依同法第159 條之2 規定（即刑事訴訟法第159
    條第1 項所指之「除法律有規定者外」），始例外認為有證
    據能力；如該陳述與審判中相符時，因該陳述並不符合刑事
    訴訟法第159 條之2 有關傳聞例外之規定，故不得作為認定
    本案犯罪事實有無之證據，此時，當以證人於審判中之陳述
    作為證據。另所謂「前後陳述不符」之要件，應就前後階段
    之陳述進行整體判斷，以決定其間是否具有實質性差異，惟
    無須針對全部陳述作比較，陳述之一部分有不符，亦屬之。
    又「證明犯罪事實之存否所必要」，即使用證據之必要性，
    係指因無法再從同陳述者取得證言，而有利用原陳述之必要
    性，只要認為該陳述是屬於與犯罪事實存否相關之事實，並
    為證明該事實在實質上之必要性即可。而「具有可信之特別
    情況」，係指依陳述時之外部客觀情況而言，足以令人相信
    該陳述是虛偽之危險性不高，必須綜合該陳述是否未受到外
    力影響；陳述人之觀察、記憶、表達是否正確及有無偽證之
    各項因素，而為判斷。經查：(1)戊○○○○○就與被告關係
    為何、被告何日交付賄款1 千元，及交付當時有無其他人在
    場等情，先於警詢證述：伊與被告是同村朋友關係，被告是
    在98年11月26日交錢給伊，當時沒有其他人在場等語（見偵
    卷第12至14頁），然於本院審理時則陳述：伊係被告姪兒，
    被告係伊的姑姑，被告給伊錢的時間忘記了，當時有無其他
    人在場伊不記得了等語（見本院卷第56至57頁）。(2)己○○○○○就被告是否有交付賄款1 千元、交付時間、地點等情
    ，先於警詢證述：被告在98年12月3 日在龍泉營區大社村收
    容中心交給伊1 千元，要伊將票在12月5 日投給三地門鄉鄉
    長候選人許阿桃等語（見偵卷一第28至30頁），然其於本院
    審理時則證述：被告沒有於98年12月3 日在龍泉營區大社村
    收容中心內交給伊1 千元，也沒有告訴伊要投票給許阿桃等
    語（見本院卷第59頁）。是其2 人就上開事項前後供述不一
    、具有實質性差異，為證明犯罪事實所必要，且證人戊○○○○○、己○○○○○2 人筆錄詢問時均有踐行告知義務、
    亦無違反法定障礙事由期間不得詢問及夜間訊問之規定，且
    筆錄記載採一問一答方式，且當日於偵查訊問時，證人戊○○○○○、己○○○○○均未提出有遭員警不當訊問之主張
    ，況觀以其2 人亦同時為受賄罪之被告，若非確有此事，如
    何得以詳細描述受賄之過程而為不利於己之陳述，是足認其
    等所為之警詢筆錄具有特別可信性，而有證據能力。
二、按檢察官職司追訴犯罪，必須對於被告之犯罪事實負舉證之
    責，就審判程序之訴訟構造而言，檢察官係屬與被告相對立
    之當事人一方，是故偵查中訊問被告以外之人所製成偵查筆
    錄，性質上固屬傳聞證據，且常為認定被告有罪之證據，自
    理論上而言，如未予被告反對詰問、適當辯解之機會，一律
    准其為證據，即與當事人進行主義有所扞格，對被告防禦權
    亦有妨礙，然考量現階段刑事訴訟法規定檢察官代表國家偵
    查犯罪、實施公訴，依法有訊問證人、鑑定人之權，證人、
    鑑定人必須具結，偵查中檢察官向被告以外之人所取得之陳
    述，原則上均會遵守法律規定，不致違法取供，其可信性極
    高，為兼顧目前偵查構造，乃以被告以外之人於偵查中向檢
    察官所為之陳述，具有顯然不可信之情形為其證據能力排除
    條件，是爭執該項陳述之證據能力者，除已釋明「顯有不可
    信之情況」者外，不宜以該證人未能於審判中接受反對詰問
    ，而否認其證據能力。況且，刑事被告之詰問權，係指訴訟
    上被告有在審判庭盤詰證人之權利；偵查中檢察官訊問證人
    ，旨在蒐集被告犯罪證據，以確認被告嫌疑之有無及內容，
    與審判中透過當事人之攻防，經由詰問程序調查證人以認定
    事實之性質及目的有別。檢察官訊問證人並無必須傳喚被告
    使其得以在場之規定，同法第248 條第1 項前段雖規定「如
    被告在場者，被告得親自詰問」，亦僅賦予該在場被告於檢
    察官訊問證人時得親自詰問證人之機會而已，被告如不在場
    ，殊難期有親自詰問之可能。此項未經被告詰問之被告以外
    之人於偵查中向檢察官所為之陳述，依刑事訴訟法第159 條
    之1 第2 項之規定，除顯有不可信之例外情況外，原則上為
    「法律規定得為證據」之傳聞例外，依其文義解釋及立法理
    由之說明，並無限縮於檢察官在偵查中訊問證人之程序，應
    已給予被告或其辯護人對該證人行使反對詰問權者，始有證
    據能力之可言。是證人戊○○○○○、己○○○○○2 人於
    檢察官訊問後所為之陳述，雖未經被告反對詰問，惟並未有
    何調查證據程序違法之情形，且為法律規定得為證據之傳聞
    例外，亦無有何顯不可信之情形，又該2 證人業經本院傳喚
    到庭行交互詰問，應足以擔保該陳述之可信性，自應具有證
    據能力甚明（最高法院95年度台上字第6923號、95年度台上
    字第6144號、97年度台上字第505 號及97年度台上字第405
    號等判決意旨參照）。
三、末按被告以外之人（包括證人、鑑定人、告訴人、被害人及
    共同被告等）於審判外之陳述雖不符刑事訴訟法第159 之1
    至之4 等4 條之規定，而經當事人於審判程序同意作為證據
    ，法院審酌該言詞陳述或書面陳述作成時之情況，認為適當
    者，亦得為證據；當事人、代理人或辯護人於法院調查證據
    時，知有刑事訴訟法第159 條第1 項不得為證據之情形，而
    未於言詞辯論終結前聲明異議者，視為有前項之同意，同法
    第159 條之5 定有明文。立法意旨在於傳聞證據未經當事人
    之反對詰問予以核實，原則上先予排除；惟若當事人已放棄
    反對詰問權，於審判程序中表明同意該等傳聞證據可作為證
    據；或於言詞辯論終結前未聲明異議，基於尊重當事人對傳
    聞證據之處分權及證據資料愈豐富，愈有助於真實發見之理
    念，且強化言詞辯論主義，使訴訟程序得以順暢進行，上開
    傳聞證據亦均具有證據能力。本件被告乙○○、辯護人及檢
    察官均已於本院審理時表示就卷內所存認定事實之供述證據
    （除上述一、二部分外）並無意見，且被告同意作為證據，
    經本院審酌上開證據作成時之客觀狀況，並無任何不當施壓
    或干擾，亦未有事證顯示有遭受不當取供之情形，因認以之
    作為證據亦屬適當，依上開刑事訴訟法第159 條之5 第1 項
    之規定，自得作為證據使用。
貳、實體部分：
一、訊據被告乙○○固坦承其為第16屆屏東縣三地門鄉鄉長候選
    人許阿桃之助選員，惟矢口否認有交付賄賂賄選之犯行，辯
    稱：(1)98年11月26日16時許至21時，伊與甲○○、丙○○2
    人在一心育樂中心釣蝦，人不在龍泉營區之安置中心內，不
    可能交付賄款予戊○○○○○；(2)98年12月3 日自17時許至
    23時，伊都在安置走廊上與丁○○、庚○○聊天，從未離開
    亦無從交付賄款予己○○○○○云云；辯護人則為被告辯稱
    ：起訴書所載2 天被告均有不在場之證明，此由證人甲○○
    、丙○○、丁○○、庚○○於本院審理時之證述即可得知，
    又證人戊○○○○○所為證述前後不一，不足採信，而己○○○○○之警詢、偵訊所述均係受到壓力才會如此陳述，其
    在審理時，已證明被告並未交付1 千元，是應以其審理中證
    述較為可採云云。惟查：
（一）被告乙○○為第16屆屏東縣三地門鄉鄉長候選人許阿桃之
      助選員及行動電話門號0000000000號為其所申辦使用，及
      證人戊○○○○○、己○○○○○2 人均設籍於在屏東縣
      三地門鄉大社村75號，對於三地門鄉鄉長候選人為有投票
      權之人等情，業據被告供承在卷，復有證人戊○○○○○
      、己○○○○○於警詢、偵訊陳述甚詳，另有許阿桃競選
      團隊固票責任區分配表、大社村說明會人員配置表、屏東
      縣三地門鄉鄉長候選人聘請乙○○擔任助選員之聘書、戊○○○○○與己○○○○○之全戶基本資料及被告所使用
      手機門號0000000000號通聯記錄等各1 份（見選他字卷第
      9 至10頁、第72至75頁及本院卷第37至40頁）是上開事實
      應可認定。
（二）被告乙○○有於98年11月26日18時許，在屏東縣內埔鄉龍
      泉營區大社村安置中心內，交付1,000 元予證人戊○○○○○，請戊○○○○○投票支持屏東縣三地門鄉長候選人
      許阿桃一情，業經證人戊○○○○○於本院審理時證述：
      98年11月26日大約晚上18至17時許，被告在龍泉營區安置
      中心內伊住的那一排房間外面叫伊的名字後，直接拿1 千
      元給伊，同時用山地話告訴伊，目的就如伊在警詢及偵訊
      中說的，意思就是要伊投票給3 號三地門鄉長候選人許阿
      桃，伊就點頭把錢放到褲子裡面等語甚詳（見本院卷第55
      至56頁），核與其警詢、偵訊所述被告交付1 千元之經過
      大致相符（見選他字卷第12至14頁、第21至23頁）；且被
      告於98年12月3 日17時許至22時許，均在龍泉營區大社村
      安置中心內從未離開一情，為被告本院審理時所自承，佐
      以本院職權調閱而其當日所使用之手機門號0000000000號
      之通聯記錄，於98年12月3 日18時36分09秒起至22時16分
      24秒止之受發話地點均為於屏東縣內埔鄉○○村○○路12
      76號3 樓，此有被告所使用手機門號0000000000號之通聯
      記錄1 份（見本院卷第37至40頁）在卷可稽，是以「屏東
      縣內埔鄉○○村○○路1276號」之基地台位置涵蓋龍泉營
      區大社村安置中心無誤。另再稽之被告所使用上開手機門
      號於98年11月26日17時55分03秒許發話基地台位置，及同
      日19時41分55秒及20時13分25秒之受話均係位於屏東縣內
      埔鄉○○村○○路1276號之位置，據此，被告乙○○於98
      年11月26日當日17時55分03秒至20時13分25秒其所在位置
      應於龍泉營區安置中心之事實亦可認定。故證人戊○○○○○證述被告係於98年11月26日在龍泉營區大社村安置中
      心內交付賄款之事實，與被告所使用之上開門號通聯記錄
      顯示被告當時所在位置應於龍泉營區安置中心一情相符，
      而被告辯稱其當時係於一心育樂中心一情，顯與事實不符
      （詳下述）。是以證人戊○○○○○所述與上開通聯記錄
      顯示被告所在位置為屏東縣內埔鄉龍泉營區大社村收容中
      心相符，且與被告並無仇隙，自無設詞構陷被告入罪之可
      能，是其上開所述內容，應可採信為真實。另有在證人戊○○○○○處扣得被告交付後其使用而剩餘之500 元在案
      可憑，而證人戊○○○○○平日身上僅有100 至200 元一
      情，業據其本院審理時證述甚詳（見本院卷第57頁），可
      知其經濟狀況不佳，若非被告對之行賄，自無主動犧牲50
      0 元交付予警方而誣陷被告入罪之理，從而，被告確係有
      於98年11月26日18時許交付1 千元予戊○○○○○約定其
      投票日應圈選三地門鄉候選人許阿桃之情足堪認定。
（三）被告於98年12月3 日20時許，在龍泉營區安置中心交付1
      千元予己○○○○○，約定己○○○○○於投票日屏東縣
      三地門鄉長候選人應圈選許阿桃一情，亦經證人己○○○○○於偵訊證稱：被告於98年12月3 日20時許在龍泉營區
      大社村收容中心內，以紅包袋內裝1 千元給伊，然後用山
      地話跟伊說，要伊投給許阿桃，伊就說好並將錢放入口袋
      內等語甚詳（見選他字卷第45至47頁），且與其警詢所述
      一致（見選他字卷第28至30頁）；另證人己○○○○○雖
      於本院審理時結證稱：投票前，伊沒有看過被告，被告並
      未於98年12月3 日晚間在龍泉營區大社村安置中心交付1
      千元給伊，也沒有要伊投票給許阿桃，在警詢、偵訊會說
      有，是因為哥哥戊○○○○○要他承認有，警察在車上告
      訴伊要伊誠實，若不誠實會被關起來所以才會那樣說的，
      警察在伊身上扣得500 元，是伊姊夫給的云云（見本院卷
      59頁），惟查：證人己○○○○○於警詢、偵訊時業經偵
      查人員告知其自身為收賄之被告，若被告真無行賄之事實
      ，其斯時更應坦然告知並未收賄，何需自承收賄之情，使
      自身因莫須有之事遭受訟累，並使其所述從未謀面之被告
      遭受刑事追訴？又雖其陳述警詢、偵訊所為證述，因受證
      人戊○○○○○所為云云，惟此情經證人戊○○○○○於
      本院時審理時否認並證述：伊確係有告知己○○○○○要
      坦承有收到被告賄選的1 千元，但伊不知道己○○○○○
      有無收到錢，因為伊有收到錢，所以才會這樣告訴他，伊
      的意思是，如果有收到錢，就要坦承，但是沒有告訴己○○○○○要他承認收錢的時間和地點等語（見本院卷第61
      頁），核與其於偵查中證述對於母親及弟弟有無收受賄款
      一情均不知悉等語相符（見選他字卷第21至23頁），是以
      證人戊○○○○○對於己○○○○○是否有收受賄款一情
      全然不知，則自無從如何教導己○○○○○應為如何陳述
      ，故此部分證人戊○○○○○前後證述相符，且無悖於常
      情，應可採信；又再質之己○○○○○就員警告知內容其
      證述：員警告訴伊要誠實說，不然會被抓進去關起來等語
      （見本院卷第60頁），此乃員警告知若有其虛偽陳述將面
      臨訴訟程序，實難認有何違法取供之情。另己○○○○○
      於本院審理時證述其為被告之姪子一情，已與其於警詢、
      偵訊證述不認識被告、與被告無親戚關係等語，存有矛盾
      ，且所證述內容又與常情不符，是其於本院審理時之陳述
      ，尚難憑採。綜上，應以證人己○○○○○於警詢、偵訊
      之陳述較為可採。另又於證人己○○○○○身上扣得被告
      交付後剩餘之500 元，佐以己○○○○○經濟狀況勉持，
      且為臨時工，此有其警詢調查筆錄在卷可憑，可知其經濟
      狀況不佳，若非被告對之行賄，何有主動犧牲500 元予警
      方而誣陷被告入罪之理，再者，證人戊○○○○○陳述被
      告此部分行賄犯行與證人戊○○○○○證述上開被告交付
      賄款金額亦為1 千元、約定圈選對象均為三地門鄉候選人
      許阿桃，及一般行賄均係由樁腳按名冊逐一交付賄款等情
      況交互以觀均相互符合，從而被告此部分犯行亦可認定。
（四）被告為屏東縣三地門鄉鄉長候選人許阿桃之助選員，平日
      閒暇之餘均會為鄉長候選人許阿桃拉票，又參以其住處外
      懸掛候選人許阿桃競選帽子、住處內放置候選人許阿桃競
      選背心、助選彩帶，而被告所駕駛之自小客車內放置有許
      阿桃之競選棋幟、宣傳單、幹部座談會表，被告為「大社
      」村之固票組組長，又係大社村98年11月17日星期二19時
      許舉辦說明會擔任助選員，此均有扣案之許阿桃競選團隊
      固票責任區紙、扣案物照片在卷可稽（見偵卷第71、72頁
      、第77至79頁），可知被告確係有實際從事選務活動，且
      熱中參與，又所負責區域為大社村，更擔任大社村之固票
      組組長一職等情亦可認定，而證人2 人均設籍於三地門鄉
      大社村，且就交付金額、地點、方式均陳述詳盡，益徵被
      告有賄選之動機且有按分配之地區以實際行賄證人戊○○○○○、己○○○○○2 人以達成固票之目標。是被告確
      實有為上開交付現金與證人2 人，約定其2 人於投票日應
      圈選三地門鄉候選人許阿桃之情應可認定。
（五）被告乙○○及選任辯護人雖以前詞置辯，並提出證人甲○○、丙○○、丁○○、庚○○等4 人為證，然查：(1)證人
      甲○○、丙○○2 人雖均於本院審理時證述：98年11月26
      日17時許至21時許與被告在一心育樂中心聚餐釣蝦，期間
      被告並未曾離開等情甚詳（見本院卷第632 至64）；及(2)
      證人丁○○、庚○○2 人於本院審理時亦證述98年12月3
      日19時許至23時許與被告在收容中心內工作室前面之走廊
      聊天，期間被告亦從未離開2 人視線等情（見本院卷第65
      至67頁）；然被告提出上開4 名證人，存有下列瑕疵：倘
      被告與證人丁○○、庚○○所述於98年12月3 日晚間19時
      與證人丁○○、庚○○在工作室走廊外聊天，從未離開一
      情為真，則該事實係發生於98年12月4 日被告遭警方約談
      之前一日，印象最為深刻，被告基於趨吉避凶之自然反應
      ，應於警詢當日立刻提出，供警方調查，即可真相大白，
      甚或於98年12月15日檢察官再度開庭，並明確告知偵查內
      容係關於戊○○○○○、己○○○○○陳述之被告行賄時
      間、地點時，亦可提出調查釐清事實，以求提早解除羈押
      之強制處分，然被告卻支字未提，反於經檢察官起訴、本
      院諭知交保後之準備期日99年1 月13日方為如此主張，其
      所為已與常情有違；又被告與證人甲○○、丙○○於98年
      11月26日在一心育樂中心釣蝦聚會一事，除有上開違反常
      態而於準備程序始為提出之疑慮外，而該證人甲○○、丙○○雖均證述98年11月26日17時許至21時許皆與被告在一
      心育樂中心釣蝦聚餐被告從未曾中途離席之情，惟一心育
      樂中心所在位置係於屏東縣內埔鄉○○路206 號，此有屏
      東縣政府警察局刑警大隊偵一隊查訪紀錄表1 紙在卷可憑
      （見本院卷第33頁），且該育樂中心距離被告所居住之安
      置中心距離騎車約需15至20分鐘，相去甚遠，自非中林村
      中林路1276號3 樓基地台位置所之涵蓋範圍，況該時間被
      告所使用門號0000000000號之受發話位置於安置中心附近
      之屏東縣內埔鄉○○村○○路1276號3 樓，業已認定如上
      ，是證人甲○○、丙○○所證顯與客觀事實不符，是證人
      甲○○、丙○○於本院所為之陳述，自無從為被告有利之
      認定。另證人丁○○、庚○○2 人雖於本院審理時均證述
      98年12月3 日晚間2 人有與被告在龍泉營區大社村安置中
      心工作室走廊上聊天未曾離開，此事實之發生係在被告第
      一次警詢、偵訊之前一天，被告從卻未曾提出已有違常情
      ，業已論述如上，而證人2 人與被告平日為裁縫之工作夥
      伴，與被告一同居住在安置中心，聊天之事乃生活常態，
      何以辯護人於99年4 月29日審理期日，詰問該2 名證人關
      於已迄今將近4 月有餘之98年12月3 日晚間之事，其2 人
      均可不假思索均異口同聲證述相同之時間、地點係與被告
      在走廊聊天云云，此舉顯與一般人對於長達將近4月 前之
      瑣碎日常生活雜事無從記憶情況不同，是其2 人所述顯與
      經驗法則有違，亦不得為被告有利之認定。至證人戊○○○○○於本院所為陳述雖有關於交付時何人在場，與被告
      關係為何部分與警詢、偵訊不同，然此或因經歷時間久遠
      而不復記憶，或因事後得知與被告有遠親關係所致，惟其
      證述被告交付賄款1 千元，約定投票日圈選候選人許阿桃
      一事，卻均始終如一，是其陳述並無矛盾，辯護人所辯容
      有誤會。
（六）綜上所述，本件被告乙○○分別於98年11月26日及98年12
      月3 日在龍泉營區大社村安置中心各別交付1000元予戊○○○○○、己○○○○○2 人，約定其2 人於投票日應圈
      選三地門鄉候選人許阿桃之事實，被告上開不在場之辯解
      ，為臨訟卸責之詞，委無足取。本件事證已臻明確，被告
      上開犯行洵堪認定，應依法論科
二、按投票行賄罪之處罰分別規定於刑法第144 條及公職人員選
    舉罷免法第99條第1 項，而公職人員選舉罷免法第99條第1
    項為刑法第144 條之特別法，依特別法優於普通法之規定，
    應優先適用公職人員選舉罷免法。次按學理上所稱之集合犯
    ，係針對特定犯罪之構成要件類型，立法者於規範其構成要
    件時，已預設其本身係持續實行之複次行為，具備反覆、延
    續之行為特徵，而總括或擬製成一個構成要件之「集合犯」
    行為；此種犯罪，以反覆實行為典型、常態之行為方式，因
    具備侵害法益之同一性，於刑法評價上為構成要件之行為單
    數，故僅包括地成立一罪。其所異於接續犯者，在於接續犯
    所適用之構成要件行為態樣本身並不具反覆實行之特質，非
    屬立法規範所定以複次行為為其構成要件之類型，就其成立
    所要求之時間及空間緊密關聯性，亦較集合犯更為嚴格。是
    除集合犯外，刑罰法規所規定之各種犯罪構成要件行為均得
    以接續犯方式為之，乃集合犯亦有喻為「法定接續犯」者，
    與修正前刑法規定之連續犯，係指行為人在主觀上基於一個
    概括之犯意，而反覆實行客觀上可各自獨立成罪之同一罪名
    之行為者，尚屬有間。公職人員選舉罷免法第99條第1 項規
    定對有投票權人交付賄賂或不正利益罪之賄選行為，乃行為
    人基於足以讓候選人當選票數之賄選目的，反覆向多數人交
    付賄賂或其他不正利益，約定不行使投票權或為一定行使；
    是對有投票權人交付賄賂或其他不正利益之犯行，於構成要
    件類型上，本質上已具備反覆、延續之行為特徵，其持續多
    次對有投票權人交付賄賂或其他不正利益即為此類犯罪之典
    型或常態，於刑法評價上自應僅成立集合犯一罪（最高法院
    96年度台上字第3064號判決要旨參照）；又就現行法制言，
    我國法定之政治性選舉，係採普通、平等、直接、無記名方
    式，除受禁治產宣告尚未撤銷者外，原則上在其選舉區內設
    籍達一定期間，年滿20歲以上之公民，即享有選舉權，觀諸
    總統副總統選舉罷免法第2 條、第12條第1 項、公職人員選
    舉罷免法第3 條第1 項、第15條第1 項規定甚明，足見選舉
    一定有廣大民眾參與其事，且必須相當多之票數，始能當選
    ，非但行為人無法預測某人恰為關鍵性之一票，得以影響當
    選與否，客觀上亦難以想像會有如此戲劇性之變化。衡諸競
    選，係以勝出為追求之目標，自不能不承認有意賄選者，通
    常必須買至足夠當選之票數，始有其意義，絕非戔戔一票即
    可成事，是行為人在該次選舉活動中，主觀上既以當選為唯
    一目標，其具有買票之單一或概括犯意，乃屬當然，而客觀
    上須有複次之作為，亦為必然，此為社會通念之所在。最初
    之立法者，縱然未必預設投票行賄罪之構成要件，具有反覆
    實行同種類行為之特徵，但衡諸實際，行為人或其同夥共同
    正犯每多廣佈「樁腳」，備置行賄名冊，照表操作，逐一買
    票，確與選舉活動特重公平、公正、純淨之要求大相逕庭，
    此為投票行賄罪之規範保護目的；惟於連續犯廢止之後，倘
    竟採一票一罪一罰處遇，就該罪之法定刑已經非輕之角度言
    ，即不免過度評價，有違罪責原則，亦與刑法之謙抑性有違
    ，是改以集合犯包括一罪之刑罰評價，符合規範目的及社會
    通念，自較適當（最高法院98年度台上字第3093號、第4312
    號判決意旨參照），至於非集合犯之見解，則恐有過度評價
    之虞（最高法院98年度台上字第1188號、第5886號判決意旨
    參照），為本院所不採，並此敘明。是核被告乙○○事實欄
    (一)、(二)所為，係犯公職人員選舉罷免法第99條第1 項之對於
    有投票權人交付賄賂，而約其為一定之行使罪。被告所為雖
    於不同時間將交付金錢與戊○○○○○、己○○○○○2人
    ，惟其主觀上均係基於單一、概括使第6 屆屏東縣三地門鄉
    候選人許阿桃當選之行賄犯意，而為2 次之行賄行為，依一
    般社會健全觀念，及該罪犯罪態樣而言，應以包括之一行為
    予以評價，各為包括一罪之集合犯。爰審酌選舉乃現代民主
    政治人民意志最重要之表徵，須由選民評斷候選人之才德、
    品行、學識、操守、政見而選賢與能，其攸關國家政治之良
    窳甚鉅，而賄選為敗壞選風之主要根源，不惟抹滅實行民主
    政治之真意，亦影響選舉之公正性與社會之風氣，扭曲選舉
    制度尋求民意之真實性，被告所為已妨害選舉投票之公正、
    公平及純潔，並妨害國家民主政治之正常發展，且考量其自
    始於警詢、偵訊、迄至法院審理時均矢口否認犯行，辯稱從
    未交付金錢，犯後態度絲毫無悔意等一切情狀，量處如主文
    所示之刑。又被告所犯之罪，既經宣告有期徒刑之刑，並應
    依公職人員選舉罷免法第113 條第3 項及刑法刑法第37 條
    第2 項之規定，宣告褫奪公權2 年。另刑法第59條規定犯罪
    情狀可憫恕者，得酌量減輕其刑，固為法院依法得自由裁量
    之事項，然非漫無限制，必須犯罪另有特殊之原因與環境，
    在客觀上足以引起一般同情，認為即予宣告法定低度刑期猶
    嫌過重者，始有其適用；是為此項裁量減刑時，必須就被告
    全部犯罪情狀予以審酌在客觀上是否有足以引起社會上一般
    人之同情，而可憫恕之情形；至於犯罪之動機、犯罪之手段
    或犯罪後之態度等情狀，僅可為法定刑內從輕科刑之標準，
    不得據為酌量減輕之理由。本件被告雖為八八風災之災民且
    犯罪情節尚非重大，惟其業經政府安置於龍泉營區妥善照顧
    ，食、衣、住、行均暫時無慮，是以被告犯本案時並無特殊
    之原因與環境，顯不該當客觀上足以引起一般之同情之情形
    ，而未達到情堪憫恕之程度，自無從據此予以酌減，附此敘
    明。末按公職人員選舉罷免法第99條第3 項固規定：「預備
    或用以行求期約或交付之賄賂，不問屬於犯人與否，沒收之
    」，惟如其賄賂已交付予有投票權之人收受，因收受者係犯
    刑法第143 條第1 項之投票受賄罪，其收受之賄賂應依同法
    條第2 項之規定沒收之，如全部或一部不能沒收時，追徵其
    價額，故犯投票行賄罪者，其已交付之賄賂，自應依刑法第
    143 條第2 項之規定，於其對向共犯所犯投票受賄罪之從刑
    宣告追徵、沒收，不得再依上開規定沒收，其對向共犯所犯
    刑法第143 條第1 項之投票受賄罪，倘經檢察官依刑事訴訟
    法第253 條規定，為職權不起訴處分，或依同法第253 條之
    1 規定，為緩起訴處分，上揭已交付予對向共犯之賄賂，亦
    應由檢察官依同法第259 條之1 規定，聲請法院對該對向共
    犯宣告沒收，仍不得依公職人員選舉罷免法第99條第3 項規
    定，對犯投票行賄罪或預備犯投票行賄罪之被告宣告沒收（
    最高法院95年台上字第2407號判決要旨參照，其中現行公職
    人員選舉罷免法第99條第3 項原條號為第90條之1 第3 項）
    。準此，被告交付予證人戊○○○○○、己○○○○○之賄
    賂各1 千元（本案僅戊○○○○○自證人、己○○○○○2
    人身上各扣其得500 元，其餘部分業經2 人花用殆盡，業據
    證人戊○○○○○、己○○○○○2 人證述甚詳），因戊○○○○○、己○○○○○業經臺灣屏東地方法院檢察署檢察
    官於98年12月21日依刑事訴訟法第253 條以98年度選偵字第
    93號、95號為職權不起訴處分，有各該份不起訴處分書在卷
    可考，是依上開判決意旨，本件賄款2 千元屬已交付之款項
    ，應由檢察官依刑法第143 條第2 項、刑事訴訟法第259 條
    之1 之規定，另向本院對對向犯（即戊○○○○○、己○○○○○）所犯投票受賄罪宣告沒收或追徵，檢察官起訴聲請
    本院宣告沒收，尚有為洽，附此敘明。
據上論斷，應依刑事訴訟法第299條第1項前段，公職人員選舉罷
免法第99條第1項、第113條第3項，刑法第11條前段、第37條第2
項、判決如主文。
本案經檢察官潘國威到庭執行職務。
中    華    民    國    99    年    5     月    13    日
                  刑事第三庭  審判長  法  官  邱明弘
                                      法  官  李珮妤
                                      法  官  陳怡先
以上正本證明與原本無異。
如不服本判決應於收受判決後10日內向本院提出上訴書狀，並應
敘述具體理由；其未敘述上訴理由者，應於上訴期間屆滿後20日
內向本院補提理由書（均須按他造當事人之人數附繕本）「切勿
逕送上級法院」。
中    華    民    國    99    年    5     月    13    日
                                      書記官  鍾小屏
附錄論罪科刑法條
公職人員選舉罷免法第99條
對於有投票權之人，行求期約或交付賄賂或其他不正利益，而約
其不行使投票權或為一定之行使者，處3年以上10年以下有期徒
刑，得併科新臺幣1百萬元以上1千萬元以下罰金。
預備犯前項之罪者，處 1 年以下有期徒刑。
預備或用以行求期約或交付之賄賂，不問屬於犯人與否，沒收之
。
犯第 1 項或第 2 項之罪，於犯罪後六個月內自首者，減輕或免
除其刑；因而查獲候選人為正犯或共犯者，免除其刑。
犯第 1 項或第 2 項之罪，在偵查中自白者，減輕其刑；因而查
獲候選人為正犯或共犯者，減輕或免除其刑。
公職人員選舉罷免法第113條
犯本章之罪，其他法律有較重處罰之規定者，從其規定。
辦理選舉、罷免事務人員，假借職務上之權力、機會或方法，以
故意犯本章之罪者，加重其刑至二分之一。
犯本章之罪或刑法分則第六章之妨害投票罪，宣告有期徒刑以上
之刑者，並宣告褫奪公權。

司法院資訊處製作；財團法人民間司法改革基金會備份。
